【裁判字號】    95,上易,542
【裁判日期】    951128
【裁判案由】    詐欺
【裁判全文】
臺灣高等法院臺南分院刑事判決         95年度上易字第542號
上  訴  人
即  被  告  乙○○
上列上訴人因詐欺案件，不服臺灣雲林地方法院93年度易字第
440號中華民國95年8月22日第一審判決（起訴案號：臺灣雲林地
方法院檢察署93年度發查偵字第42號），提起上訴，本院判決如
下：
    主  文
上訴駁回。
    事  實
一、乙○○係雲林縣水林鄉○○路九十八號「健成西藥房」負責
    人，基於為自己不法所有之概括犯意，為圖牟取竹一公司所
    提供之佣金（以銷貨總額百分之二十計）、代銷獎勵金（即
    達到獎金，以銷貨總額百分之三計），及竹一公司之藥品，
    而預先於民國（下同）九十二年九月二十九日向郵政儲金業
    匯局北港支局（下稱北港郵局）申請設立帳號000000
    00號支票存款帳戶使用，以取信於竹一公司，且其明知該
    帳戶登記啟用之印鑑章係「健成西藥房印」、「乙○○印」
    二者併用（即俗稱公司大、小章），亦即，若其以健成西藥
    房名義簽發該帳戶之支票時，須同時蓋有上開「健成西藥房
    印」及「乙○○印」二印文，始生效力，且該支票帳戶需存
    入金錢，才有可能使所簽發之支票兌現，竟僅在申請開戶之
    際存入現金新台幣（下同）2000元後，隨即於九十二年十月
    二十三日，在新竹縣竹北市縣○○街九十二號二樓竹一公司
    之辦公室內，首次與竹一公司簽立代銷合約，並以健成西藥
    房名義簽發上開北港郵局支票共十二張（支票票號U0000000
    號至U0000000號，到期日自九十三年六月三十一日起至九十
    四年五月三十一日止，票面金額均為十萬元，合計一百二十
    萬元，該等支票僅有「乙○○印」之印文，而故意漏蓋「健
    成西藥房印」之印文）後，即持以交付予竹一公司總經理甲
    ○○，用以取信竹一公司，使竹一公司誤認乙○○有付款之
    誠意，而陸續出貨予乙○○及乙○○指定之下游藥商；復於
    九十三年二月二十日，在雲林縣水林鄉○○路九十八號健成
    西藥房內，第二次與竹一公司簽立代銷合約時，再以相同之
    手法簽發北港郵局支票共十二張（支票票號U0000000號【原
    判決誤載為U0000000】至U0000000號，到期日九十三年十二
    月三十日起至九十四年十一月三十日止，票面金額亦均為十
    萬元，合計一百二十萬元）後，交付予甲○○，用以取信竹
    一公司，致甲○○陷於錯誤，誤認乙○○有將代銷藥品所收
    款交付給竹一公司之意願，而於九十二年十月三十一日、九
    十三年三月一日先後核撥代銷藥品傭金及獎金共計五十五萬
    二千元予乙○○（其中現金部分10萬元，其餘部分開票），
    竹一公司並依約陸續將總價值共計二百二十一萬零五百八十
    五元之藥品，運送至乙○○所指定之捷米藥局等各藥局使用
    。嗣九十三年六月三十日乙○○所簽發之上開第一張支票到
    期提示時，果遭新竹國際商業銀行（下稱新竹商銀）以發票
    人簽章不符為由退票，經新竹商銀通知乙○○前來補章處理
    ，乙○○均加以拒絕，且該帳戶內始終未存入其他金錢，而
    其餘支票亦因印章不符而無法兌現，乙○○復避不見面，竹
    一公司始發覺受騙。
二、案經竹一公司訴由臺灣雲林地方法院檢察署檢察官偵查起訴
    。
        理由
一、訊據上訴人即被告乙○○固坦承有與竹一公司簽訂代銷合約
    契約，並收到竹一公司提供之相關藥品、且被告所簽發交付
    竹一公司之支票因印章不符而退票，被告積欠貨款之事實，
    惟矢口否認有何詐欺之犯行，辯稱：「因竹一公司常常供貨
    常斷貨，又越區銷售，擾亂市場，我才讓支票跳票」等語。
二、查：
（一）前揭事實，業據證人甲○○於原審審理中證稱：「我在92
      年10月23日及93年2 月20日代表竹一公司與被告簽立代銷
      合約書，我們是先在報紙上面登報，徵求全省的補助代銷
      商，被告看到我們的報紙廣告，主動到公司與我碰面，是
      在新竹縣竹北市縣○○街92號2 樓去跟我洽談，談完以後
      ，後續就簽立第一次合約。92年10月23日在竹一公司與被
      告簽立第一次代銷合約時，被告在簽約時有提供十二張支
      票。該十二張支票面額均為十萬元、支票上面都只蓋有乙
      ○○的印文，我們合約的對象就是被告，我們當時也不知
      道他的支票另外還需要蓋健成西藥房的章。該十二張支票
      都由我本人收受，我們全省的代銷商合約書都是要先預收
      票額，公司有給予回饋，就是百分之二十的傭金、百分之
      三的達成獎金、出國旅遊、贈送產品等，這是我們公司的
      制式合約，所以被告有先開十二張支票給公司，公司也給
      付被告一百二十萬的百分之二十三，即現金二十七萬六千
      元。在93年2 月20日在健成西藥房有和被告簽立第二次合
      約書，被告一樣提供十二張支票，面額均為十萬元，上面
      只蓋有乙○○的印文，我們也有另外再回饋他現金二十七
      萬六千元，我們最後一筆出貨是在九十三年六月二十五日
      。我們總計出貨金額為二百二十一萬五千八百零五元。」
      明確（見原審卷第137－141）。並有訂購單影本22紙（發
      查偵字第42號卷85頁至第91頁）、代銷合約書影本2份（
      發查偵卷第105頁至第125頁）、支票及支票退票理由單影
      本24張（發查偵卷第126頁至第135頁）、請款單影本（發
      查偵卷第137頁）、竹一實業有限公司銷/退貨總表、應收
      帳款區間總表、客戶銷貨明細報表、業務銷貨明細報表影
      本（發查偵卷第138頁至第173頁）在卷足憑。
（二）本件被告自始即無付款之意：證人甲○○於原審結證稱：
      「九十三年六月的票跳票後，我有去被告店裡去過很多次
      ，都是由被告的太太出面，被告都避不見面，上個月在新
      竹地院民事庭有達成和解，和解條件，是把要退還的貨全
      部還給我，所有款項以六十五萬元為賠償金額，但也沒履
      行。」（見原審卷第140 頁反面）。「被告收了傭金及獎
      金五十五萬二千元，在跳票後也沒有返還給竹一公司。」
      ，被告所簽支票號碼U0000000號支票之退票理由係「發票
      人簽章不符」少蓋健成西藥房印鑑所致，此有斗六西平路
      郵局93年9月3日雲斗九三字第1021 號函（發查偵卷第9頁
      ）足憑，又該支票帳戶僅於92年9 月29日申請開設時存入
      新台幣2000元，隨即於同年10月20日郵資支出30元，於93
      年4月12日以提款單提款1940 元後僅餘30元，其後即無任
      何資金存入。且該支票存戶之儲金印鑑單上印鑑欄內同時
      留存「健成西藥房」、「乙○○印」，而同欄位並載有「
      下列印鑑共貳式憑二式有效，但除金額外，其他更改處憑
      二式有效（請大寫）」，此有該函檢送之對帳單、郵政劃
      撥儲金印鑑卡足憑。被告茍有給付貨款之真意，何至於帳
      戶內連開戶時所存入之2000元，亦要以提款單提走1940元
      ，致帳戶內根本沒有餘額可付貨 (票）款，顯見被告自發
      票之始即有詐欺之意而無意付款。被告辯稱不知簽發支票
      需同時使用健成西藥房章、及個人印鑑章云云，惟查開戶
      是被告自己開戶，豈不知發票要蓋大、小章？被告所辯顯
      然不實，不足採信。
（三）被告雖辯稱：「因竹一公司供貨不正常、經常斷貨、且違
      背專屬經銷區域之約定，所以我才不給錢。」，惟為證人
      甲○○否認，被告提出之訂購單上被告記載ｆｍ，缺貨字
      樣（見發查偵卷第92－99頁）係被告自己填寫，未經告訴
      人公司承認，且被告於偵查中經檢察官提示告訴人出貨證
      明及帳單明細表，詢問被告：「告訴人所提出的出貨證明
      哪一批有問題，請你勾出來。」被告答稱：「告訴人所庭
      呈的出貨資料，都沒有問題，」檢察官再提示帳單明細表
      問：「這上面是否你親自簽名？」，被告答：「是（並當
      庭再次簽名確認）。」（見93年度發查偵字第42號卷第29
      頁），並有該被告簽名確認之帳單明細表足憑，是被告對
      於告訴人所提出之出貨單（即銷退貨總表）、帳單明細表
      上面之帳目及其計算方式均已明確表示正確，其後空言否
      認上開出貨金額，其辯詞顯不足採。
（四）被告又舉證人為證，證明告訴人出貨不正常云云，惟查：
 （1）證人李玉娟證稱：「我在竹一公司92年8月以前兼管倉管
      、出貨。那時總經理說貨款沒有結清，暫時不出貨。那時
      被告出的貨已經超過一百二十萬元，跟公司續約後才可以
      再出貨。被告指定出貨的藥局只有之前超過部分沒有出貨
      ，其他竹一公司沒有拒絕出貨的情形。」（見原審卷一第
      147-151頁）
 （2）證人黃銘善證稱：「我在竹一公司一開始是倉管，後來是
      倉管主任。常常碰過提貨單來後，倉庫裡面沒有貨，若總
      經理不在，會跟會計小姐講，會計小姐會跟業務講，說缺
      貨，有貨再補。我任職時沒有經銷商打電話抱怨說我們貨
      寄送錯，也沒有經銷商抱怨說寄送的貨跟清單上面的貨不
      同。我們寄貨時會附送清單明細，有時會短少數量，發生
      在貨運行託運時轉貨被拿走。我們出貨沒有問題。」（見
      原審卷一第152-154頁）。
 （3）證人陳璽廷證稱：「我在竹一公司是桃竹苗區的經銷，在
      竹一公司期間，我沒有出貨到雲林區域，但在92年底、93
      年初時，我有1 個苗栗客戶『芳鄰藥局』，問可否出貨到
      他的連鎖藥局，後來有一批就出貨到那客戶所有苗栗、頭
      份、雲林的連鎖藥局，這情形有1 次。」（見原審卷一第
      154-157頁）。
 （4）證人黃玉蓉證稱：「竹一公司沒有交貨的情形較多，我有
      將支票假處分，禁止竹一公司取款，就我來說竹一公司沒
      有越區的情形。」（見原審卷二第40頁）
 （5）證人王伯瑞證稱：「，向竹一公司叫不到貨的機率很高，
      我們客戶訂貨三天就要貨，但我們的訂單，竹一都沒有處
      理，起先竹一公司是缺貨，後來就都叫不到貨。我有將支
      票作假處分。經銷商合約簽訂後，我沒有發現竹一公司派
      員越區經營的情形。」（見原審卷二第41頁反面）。
 （6）證人鄭金棟證稱：「竹一公司出貨就斷斷續續，不太正常
      。竹一公司有派員越區經銷。竹一公司也有接受退貨。
      」（見原審卷二第43頁反面）
 （7）證人高泉興證稱：「竹一公司開始就沒有正常出貨，有時
      會缺貨，我有向竹一公司反應，竹一公司有請特別助理配
      合我。竹一公司有接受退貨，因為合約上有說竹一公司必
      須無條件接受退貨。被告有與竹一公司發生糾紛，被告有
      打電話給我，開會時竹一公司的游總叫我轉達被告，游總
      有私下跟我說叫被告要去處理糾紛的事情，但我不了解他
      們二者有發生何種糾紛。對帳時帳目，一開始都很正常，
      竹一公司帳目都有請會計且用電腦處理，應該不會有問題
      ，所以我就沒有仔細對帳。」（見原審卷二第44－45頁）
 （8）證人周永松證稱：「我叫貨，竹一公司也沒有正常的供貨
      。。他們寄來的帳單前面二至六月的帳單、帳目都很清楚
      。」（見原審卷二第46－47頁）
（五）惟查：依據上開證人李玉娟、黃銘善未能證明竹一公司如
      何越區經銷之具體情形，且若斷貨或越區經營，被告僅能
      請求減少價金或損害賠償，或如李玉娟、黃銘善等人之聲
      請支票假處分，不能簽發印章不符之支票作為交付，且告
      訴人供貨是在簽約以後，被告簽發印章不符之支票交付是
      在簽約前，依契約第（三）條、第（六）條內容以觀，系
      爭支票性質屬簽約金，被告簽發系爭支票交付後，告訴人
      即給付佣金及年度達成獎金，故被告自不得以事後告訴人
      供貨有瑕疵或越區經營，為其故意事前簽發印章不符之支
      票交付之藉口，其所辯不能憑採。
（六）被告確實有從竹一公司獲取上開藥物、獎金、佣金，且被
      告於簽發支票之際，故意漏蓋「健成西藥房」章，致使該
      等支票存有瑕疵。且被告對於所申請開立之支票存戶僅存
      入2000元，隨後提領至剩下30元，客觀上已不可能使所簽
      發出去之任何1張支票兌現，卻仍簽發上開支票用以取信
      告訴人，足認被告並無付款誠意。又被告其後對於告訴人
      所提供之獎金、佣金、所交付之藥品均未返還，直到跳票
      前5天，被告仍向竹一公司訂貨。更在證人甲○○出面洽
      談跳票後如何善後時，避不見面。綜合上述情節觀之，被
      告確實有詐欺之犯意及行為，本件事證明確，被告犯行堪
      予認定。
三、論罪科刑：
（一）被告行為後，刑法第56條連續犯之規定，業於94年1月7日
      修正公布刪除，並於95年7月1日施行，則被告之犯行，因
      行為後新法業已刪除連續犯之規定，此刪除雖非犯罪構成
      要件之變更，但顯已影響行為人刑罰之法律效果，自屬法
      律有變更，依新法第2條第1項規定，比較新、舊法結果，
      仍應適用較有利於被告之行為時法律即舊法論以連續犯（
      最高法院95年第8次刑事庭會議決議參照）。
（二）依修正後刑法第2條第1項規定，以適用行為時法為原則，
      惟如裁判時法有利於行為人，則例外的適用裁判時法。以
      往實務見解，認原判決未及比較適用新舊法時，上訴後，
      雖比較結果以舊法有利於行為人，而原判決別無其他撤銷
      事由，仍應由本院以此為由撤銷改判。惟修正後之規定係
      以適用行為時法為原則，因此原判決雖未及比較適用，然
      上訴本院後，經比較新舊法，行為後之法律並非較有利於
      行為人，仍應適用行為時法，則原判決適用行為時法即無
      不當，自不構成撤銷之事由。
（三）綜合上述各條文修正前、後之比較，以被告行為時即95年
      7月1日修正施行前之刑法，較有利於被告。
（四）核被告乙○○所為，係犯修正前刑法第339條第1項詐欺罪
      。被告前後多次詐欺行為，時間緊接，所犯罪名相同，顯
      係出於概括犯意反覆為之，為連續犯，應依修正前刑法第
      56條之規定論以一罪，並加重其刑。
四、原審因予適用刑法第2條第1項前段、修正前刑法第56條、第
    339 條第1項，罰金罰鍰提高標準條例第1條前段，並審酌被
    告犯罪之動機、手段惡劣、所生之危害非輕，且被告否認犯
    行，態度非佳等一切情狀，量處有期徒刑三年，本院認事用
    法俱無不合，量刑亦稱妥適，被告上訴意旨否認犯罪，指摘
    原判決不當，為無理由，應予駁回。
據上論結，應依刑事訴訟法第368條，判決如主文。
本案經檢察官趙中岳到庭執行職務。
中    華    民    國    95    年    11    月    28    日
                  刑事第五庭    審判長法  官  楊明章
                                      法  官  顏基典
                                      法  官  楊子莊
以上正本證明與原本無異。
不得上訴。
                                      書記官  王全龍
中    華    民    國    95    年    11    月    29    日
附錄本案論罪科刑條文：
中華民國刑法第339條第1項
（普通詐欺罪）
意圖為自己或第三人不法之所有，以詐術使人將本人或第三人之
物交付者，處5 年以下有期徒刑、拘役或科或併科1 千元以下罰
金。


司法院資訊處製作；財團法人民間司法改革基金會備份。
